【裁判字號】    97,保險上易,2
【裁判日期】    970819
【裁判案由】    給付保險金
【裁判全文】
臺灣高等法院臺南分院民事判決    97年度保險上易字第2號
上  訴  人  丁○○
被  上訴人  保誠人壽保險股份有限公司
法定代理人  甲○○
訴訟代理人  丙○○
            乙○○
上列當事人間請求給付保險金事件，上訴人對於中華民國97年4
月23日台灣台南地方法院96年度保險字第15號第一審判決提起上
訴，本院於97年8月5日言詞辯論終結，茲判決如下：
    主  文
上訴駁回。
第二審訴訟費用由上訴人負擔。
    事  實
甲、上訴人方面：
一、聲明：(一)原判決廢棄。(二)被上訴人應給付上訴人新台幣（下
    同）69萬2000元，及自起訴狀繕本送達翌日起至清償日止，
    按保險單約定年利1分計算之利息。(三)第一、二審訴訟費用
    由被上訴人負擔。
二、陳述：除與原判決記載相同者，茲引用之外，補稱：
  (一)原審之心證係以黃昭彰、王建章醫師於民國（下同）94年間
    對上訴人治療之病歷報告為基礎，但上訴人於該二醫師診所
    接受治療之項目係月經不順、排卵異常，並非針對卵巢水瘤
    （水泡）。
  (二)上訴人卵巢水瘤早於82年間即被發現，所有上訴人看診之醫
    師均表示追蹤觀察即可，只要不繼續增長至5、6公分以上，
    該水瘤可能自動消失或於停經後消失，危險性低，上訴人自
    然不會將此症狀視為疾病。上訴人對於系爭保險單之告知事
    項為否定之回答，乃因不知水瘤、水泡或囊腫均為腫瘤之稱
    呼。又此症狀已存在10多年，並非被上訴人詢問之5年內，
    豈能就此認上訴人有故意不告知之情形。
  (三)上訴人在94年8月23日至95年3月11日期間，由黃昭彰醫師治
    療多次，但直至95年3月11日該醫師始建議至大醫院實行腹
    腔手術。故上訴人得知水瘤變大至5公分多而有手術必要時
    間乃95年3月11日，距投保日已過5、6個月，在投保前2個月
    內，上訴人根本不知水瘤有危險性存在，何能依此認上訴人
    違反保險法第64條第1項或保險契約之約定？
  (四)上訴人之醫師並不建議於該水瘤達5、6公分以前進行手術，
    主要係因該症狀在未變大前無危險性可言。上訴人於投保當
    時因該水瘤未到危險程度而不告知，對被上訴人而言實不足
    以變更或減少其對於危險之估計。
三、證據：援用第一審所提證據，並提出診斷證明書乙份為證。
乙、被上訴人方面：
一、聲明：(一)上訴駁回。(二)第二審訴訟費用由上訴人負擔。
二、陳述：除與原判決記載相同者，茲引用之外，補稱：
  (一)上訴人於投保時未據實告知既存病症，影響被上訴人核保評
    估，被上訴人自得依法解除契約。
  1.依黃昭彰婦產科診所病歷摘要記載，足見上訴人於94年4月
    間已發現患有卵巢水瘤，且經醫師建議持續觀察，顯見上訴
    人於投保前已明知其罹患卵巢腫瘤，且上訴人自94年4月以
    來持續固定至上開診所診療。又上訴人於94年8月間已知該
    水瘤有變大趨勢，達需以手術治療之程度，於同年9月投保
    時卻就被上訴人書面詢問事項為否定回答，顯已違反保險法
    第64條告知義務。
  2.雖上訴人主張其不知卵巢水泡即為卵巢腫瘤云云，惟對於具
    有專業保險業務員身分之上訴人而言，自應將上述狀況告知
    被上訴人，俾使被上訴人評估是否承保，或將該病症批註除
    外，然上訴人於投保前明知病情擴大，竟仍向被上訴人投保
    系爭保單，並於要保書之詢問事項隱瞞上述病情，足見上訴
    人投保系爭保單係計畫性之欺瞞及詐騙行為，被上訴人自得
    依法解除契約。
  (二)上訴人既自認其於94年8、9月間分別至黃昭彰、王建章婦產
    科診所治療月經不順、排卵異常，其於94年9、10月間填寫
    要保書時，仍應就其投保前曾因上開病情接受治療之事實告
    知被上訴人，然上訴人卻未於系爭保單之告知事項第4.點之
    問題據實告知，已嚴重影響被上訴人核保與否之危險評估。
  (三)末就上訴人援引醫學資料並主張其腫瘤直徑未超過5公分，
    上訴人不向被上訴人告知，絕不會影響風險評估，然所謂告
    知義務係指上訴人對其體況之據實陳述，並非價值判斷，是
    上訴人投保時既已得知上情，上訴人就被上訴人之書面詢問
    自有據實說明義務。
  (四)綜上，系爭保單既已依法解除，被上訴人當不負給付保險金
    之責，上訴人上訴顯無理由。
三、證據：援用第一審所提證據。
    理  由
一、上訴人起訴主張：上訴人於94年9月13日、94年10月6日以自
    己為被保險人，向被上訴人分別投保「保誠人壽新康寧終身
    醫療保險」及「保誠人壽新康健終身防癌保險」。上訴人於
    投保期間不幸罹患右側卵巢邊緣性癌症，於95年3月14日住
    院切除右側卵巢，於95年3月20日出院後，檢具相關證明文
    件向被上訴人申請給付保險金，詎被上訴人以上訴人曾於94
    年5月間及同年8月間前往黃昭彰婦產科及王建章婦產科診所
    就診，經超音波檢查發現有卵巢水泡（或稱水瘤），認上訴
    人於投保時，明知有「卵巢腫瘤」而未告知，違反保險法第
    64條規定解除契約，拒絕給付保險金。為此依兩造間保險契
    約之法律關係，提起本訴，請求被上訴人應給付上訴人69萬
    2000元暨其利息云云。（原審為上訴人敗訴之判決）
二、被上訴人則以：上訴人於投保時未據實告知既存病症，影響
    被上訴人核保評估，被上訴人自得依法解除契約。依黃昭彰
    婦產科診所病歷摘要記載，足見上訴人於94年4月間已發現
    患有卵巢水瘤，並於94年8月間得知該水瘤有變大趨勢，達
    需以手術治療之程度，於同年9月投保時卻就被上訴人書面
    詢問事項為否定回答，顯已違反保險法第64條告知義務，被
    上訴人自得依法解除契約。上訴人援引醫學資料並主張其腫
    瘤直徑未超過5公分，上訴人不向被上訴人告知，絕不會影
    響風險評估，然所謂告知義務係指上訴人對其體況之據實陳
    述，並非價值判斷，上訴人投保時既已得知上情，上訴人就
    被上訴人之書面詢問自有據實說明義務等語，資為抗辯。
三、上訴人主張：上訴人先後於94年9月13日、94年10月6日向被
    上訴人投保「保誠新康寧終身醫療保險」（保單號碼000000
    00）、「保誠新康健終身防癌保險」（保單號碼6250l099）
    ，並於後者附加「保誠新住院醫療定額型定期保險附約計劃
    10」，均為上開保單之被保險人及要保人。上訴人嗣於95年
    3月14日因右側卵巢邊緣性癌症，至佳欣婦幼醫院住院，切
    除右側卵巢及左側部分卵巢，於95年3月20日出院。出院後
    檢具相關證明文件向被上訴人申請給付保險金，被上訴人以
    上訴人於投保時未據實填載要保書告知事項、違反保險法第
    64條據實告知義務為由，解除系爭保險契約，拒絕理賠各情
    ，有上訴人提出之上開保單、診斷證明書、通知函等影本各
    乙份附卷可稽，為兩造所不爭（原審卷第7頁至第9頁、第15
    頁，本院卷第32頁），上訴人主張被上訴人拒絕給付保險理
    賠之事實，堪信真正。
四、本件應審究之爭點，在於「被上訴人主張上訴人因違反保險
    法第64條被保險人之據實說明義務，系爭保險契約已經被上
    訴人合法解除契約，有無理由？」，爰分述如下：
  (一)按「訂定契約時，要保人對於保險人之書面詢問，應據實說
    明。要保人故意隱匿，或因過失遺漏，或為不實之說明，足
    以變更或減少保險人對於危險之估計者，保險人得解除契約
    ；其危險發生後亦同。」保險法第64條第1項、第2項分別定
    有明文。茲查上訴人於投保時，對被上訴人之書面詢問，即
    要保書上之告知事項第4項：「最近2個月內，是否曾因受傷
    或生病接受醫師治療、診療或用藥？」、第5項：「過去5年
    內，是否曾因患有下列疾病，而接受醫師治療、診療或用藥
    ？」、「癌症或未經證實良性或惡性之腫瘤．．。」、第13
    項：「過去1年內，是否曾因患有下列疾病，而接受醫師治
    療、診療或用藥？．．良性腫瘤（762）」等欄項，均為「
    否」之告知，此有系爭保險契約要保書影本在卷可證（原審
    卷第31頁、第34頁），為上訴人所不爭，信屬真正。
  (二)茲查，上訴人於投保前之82年起即發現伊卵巢長有水泡，並
    為就診（原審卷第12頁），此為上訴人所自認，並有上訴人
    提出之郭綜合醫院婦產科超音波檢查單其上記載「婦科異常
    檢查」可證（本院卷第42頁）。上訴人辯稱「因醫師向來均
    告知伊此為婦女常見症狀，故其自不認為此屬疾病而無告知
    被上訴人之義務」云云。惟查：
  1.上訴人於82年5月27日經由郭綜合醫院婦產科超音波檢查得
    知，上訴人之右側卵巢有水瘤3.5公分×2.3公分；又上訴人
    自94年8月23日起至95年3月11日止，因月經不順、排卵異常
    治療，同時偵測卵巢水瘤有逐漸變大的趨勢，從4公分變5公
    分多，於該時期建議上訴人轉診至大醫院實行腹腔鏡手術等
    情，亦有黃昭彰婦產科病歷摘要1份附卷可憑（原審卷第62
    頁至第75頁）。
  2.上訴人另於94年2月23日因月經過期第1次至王建章婦產科診
    所門診，94年8月8日因月經過期前去門診，當時超音波檢查
    發現右側有卵巢水瘤，並已告知上訴人各情，亦有王建章婦
    產科診所函乙份在卷足考（原審卷第81頁至第83頁）。
  3.依上訴人郭綜合醫院婦產科超音波檢查單、黃昭彰婦產科病
    例摘要及王建章婦產科診所就醫紀錄可知，上訴人早自82年
    5月間即知其右側卵巢有水瘤，惟小於5公分；於94年4月30
    日經黃昭彰醫師診斷結果，其右側卵巢仍有水瘤；於94年8
    月8日經由王建章醫師診斷後明確告知，其右側卵巢有水瘤
    ，且自94年8月23日起至95年3月11日止，經由黃昭彰醫師持
    續診斷其右側卵巢水瘤逐漸增大，已大於5公分，故建議上
    訴人有必要轉診至大醫院實行腹腔鏡手術各情，堪可認定。
    上訴人雖辯稱「伊不知水泡即是腫瘤」云云，惟王建章婦產
    科診所業於94年8月8日診斷出上訴人患有卵巢腫瘤（6.7公
    分×5.3公分），此有被上訴人提出之診療病歷摘要表影本
    乙份在卷，上訴人對此並不爭執（原審卷第52頁、第54頁）
    ，則上訴人於94年9月或10月間投保時，就此接受醫師診療
    事項，竟未為告知，顯已違反據實告知義務，此與上訴人所
    辯「不知水泡即是腫瘤」云云無關。
  4.依上說明，上訴人於訂定保險契約（94年9月13日）前，即
    患有卵巢腫瘤病症，竟隱瞞此一事實，對於保險人即被上訴
    人之書面詢問，未據實說明。且此項上訴人不實之說明，顯
    足以變更或減少被上訴人對於危險之估計，被上訴人據以解
    除契約，應有理由。
五、綜上所述，上訴人於訂定保險契約時，對於保險人即被上訴
    人之書面詢問，未據實說明，足以變更或減少被上訴人對於
    危險之估計，被上訴人據以解除契約，洵屬有據。從而，上
    訴人依保險契約之法律關係，請求被上訴人給付69萬2000元
    及自起訴狀繕本送達翌日起至清償日止，按保險單約定年利
    1分計算之利息，並無理由，原審駁回上訴人之訴及假執行
    之聲請，經核並無違誤，上訴意旨指摘原判決不當，求為廢
    棄改判，非有理由，應予駁回。
六、本件事證已臻明確，兩造其餘攻擊防禦方法及證據資料，核
    與本件判決結果不生影響，不予一一論述，併予敘明。
結論：本件上訴為無理由，依民事訴訟法第四百四十九條第一項
、第七十八條判決如主文。
中    華    民    國    97    年    8    月     19    日
                 民事第三庭      審判長 法  官  陳光秀
                                        法  官  莊俊華
                                        法  官  曾平杉
上為正本係照原本作成。
不得上訴。
中    華    民    國    97    年    8    月     19    日
                                        書記官  葉秀珍


司法院資訊處製作；財團法人民間司法改革基金會備份。
